最高法院刑事判決　　　　　　九十六年度台上字第一一五０號
上　訴　人　甲○○
　　　　　　乙○○
　　　　　　丙○○
共　　　同
選任辯護人　林上鈞律師
　　　　　　黃重鋼律師
上列上訴人等因違反毒品危害防制條例案件，不服台灣高等法院
中華民國九十五年十二月五日第二審判決（九十五年度上訴字第
二三七八號，起訴案號：台灣桃園地方法院檢察署九十三年度偵
字第一五二Ｏ六號），提起上訴，本院判決如下：
    主  文
原判決關於乙○○販賣第一級毒品罪部分暨甲○○、丙○○部分
撤銷，發回台灣高等法院。
    理  由
本件原判決認定：一、上訴人甲○○、乙○○與丙○○均明知海
洛因係第一級毒品，不得非法持有、販賣，竟或由甲○○與乙○
○共同基於概括犯意，或由甲○○、乙○○與丙○○基於共同犯
意聯絡，先後為下列販賣第一級毒品海洛因之行為：(一)乙○○自
民國九十二年七月初某日起，即販賣第一級毒品海洛因予廖子弘
，旋因接獲法院裁定得悉即將接受強制戒治，乃於九十二年七月
七日入戒治處所前告知廖子弘可撥打甲○○行動電話購買海洛因
。嗣乙○○於九十三年一月九日自戒治處所出所後仍續行販賣。
計廖子弘自九十二年七月初某日起至九十三年六月間止之其中十
個月內，先後在桃園縣楊梅鎮大金山下三七號乙○○住處，以每
包新台幣（下同）一千元至二千元之代價向甲○○、乙○○購買
第一級毒品海洛因，每星期約三、四次，共約一百二十次。(二)廖
子弘於九十三年三月間某日，因無法聯繫上甲○○及乙○○，乃
直接前往二人上開住處洽購海洛因。適丙○○出來應門，廖子弘
即告知要買三千元第一級毒品海洛因，丙○○即入屋內取出價值
三千元之海洛因販賣予廖子弘一次。二、甲○○復明知甲基安非
他命係第二級毒品，不得販賣、持有，竟基於販售第二級毒品甲
基安非他命營利之概括犯意，向綽號「芭樂」之成年男子以較低
價格販入甲基安非他命並予分裝後，再在其上址住處，先後為下
列販賣行為：(一)於九十三年一、二月間內之不詳時日，以每一小
包一千元之代價，販賣甲基安非他命予王雅芳三次。(二)於九十三
年一、二月間內之不詳時日，以每一小包二千元至三千元之代價
，販賣甲基安非他命予林政龍八、九次。(三)於九十三年二月間內
之不詳時日，以每一小包一千元之代價，販賣甲基安非他命予黃
清祥四次。嗣經警循線查獲等情。因而維持第一審論處上訴人甲
○○連續販賣第一級、第二級毒品；乙○○連續販賣第一級毒品
；丙○○販賣第一級毒品罪刑之判決，駁回上訴人等及檢察官在
第二審之上訴。固非無見。
惟查：(一)刑法部分條文於九十四年二月二日修正公布，並自九十
五年七月一日生效施行。其中第六十四條第二項關於死刑得減輕
至有期徒刑之規定業經刪除；且第六十五條第二項有關無期徒刑
減輕之規定，則自減輕為「七年以上有期徒刑」修正為「二十年
以下十五年以上有期徒刑」。上開修正，已使依法減輕其刑後之
法定本刑輕重發生變化，自屬法律變更。原判決維持第一審論處
上訴人甲○○連續販賣第一級、第二級毒品；乙○○連續販賣第
一級毒品；丙○○販賣第一級毒品罪刑，並均依刑法第五十九條
酌減其刑（見原判決第十四頁、理由乙之五）。惟按毒品危害防
制條例第四條第一項販賣第一級毒品罪之法定本刑為死刑、無期
徒刑，同條例第四條第二項販賣第二級毒品之最重法定本刑為無
期徒刑，原審於刑法修正施行後之九十五年十二月五日判決，對
於死刑、無期徒刑減輕部分，未依刑法第二條第一項規定予以比
較新舊法，遽行判決，洵有判決不適用法則之違誤。(二)上訴人甲
○○行為後，刑法第五十一條業於九十四年二月二日修正公布，
並自九十五年七月一日起施行。修正前刑法第五十一條第五款規
定：「宣告多數有期徒刑者，於各刑中之最長期以上，各刑合併
之刑期以下，定其刑期。但不得逾二十年。」；修正後刑法第五
十一條第五款則規定：「宣告多數有期徒刑者，於各刑中之最長
期以上，各刑合併之刑期以下，定其刑期。但不得逾三十年。」
。經比較結果，修正後刑法並非較有利於行為人，依刑法第二條
第一項前段規定，仍應依修正前刑法定其應執行刑。原審於九十
五年十二月五日判決時，論處上訴人甲○○連續販賣第一級、第
二級毒品罪刑，並定其應執行刑，惟疏未就刑法第五十一條第五
款規定，為新舊法之比較適用，同有未合。(三)按未經合法調查之
證據，不得作為判斷之依據。又卷宗內之筆錄及其他文書可為證
據者，應向被告宣讀或告以要旨，刑事訴訟法第一百五十五條第
二項、第一百六十五條第一項分別定有明文。此為事實審法院於
審判期日就文書證據所應踐行之調查方法及程序，旨在使被告澈
底了解該等文書記載之內容及意涵，而為充分之辯論，以使法院
形成正確之心證。故法院就文書證據，如未確實依照上開法定調
查方法，於審判期日踐行調查程序，而遽採為判決之基礎，其判
決於上開法則即有違背。本件原判決引用證人王雅芳、林政龍、
黃清祥均有毒品前科之全國前案紀錄表，用以佐證上開證人所供
向上訴人甲○○購買第二級毒品甲基安非他命之證言為真實；復
援引和信電訊股份有限公司九十五年九月十二日和信（業服）字
第Ｚ○○○○○○○○○七號函，認上訴人乙○○在監期間，其
門號手機並未停話，而為其不利之判斷各情（見原判決第十二頁
、第十三頁、第十頁）。然就上開證據資料，並未於審判期日向
上訴人甲○○、乙○○宣讀或告以要旨，有原審審判筆錄足據（
見原審卷第二六七頁至第二七六頁），即以未顯出於審判庭之上
開證據資料採為判決基礎，按之刑事訴訟法第三百七十九條第十
款規定，洵有違誤。(四)共同正犯之所以應對其他共同正犯所實施
之行為負全部責任者，以就其行為有犯意之聯絡為限。若他犯所
實施之行為，超越原計畫之範圍，而為其所難預見者，則僅應就
其所知之程度，令負責任，未可概以共同正犯論。原判決認定上
訴人乙○○與甲○○自九十二年七月間起至九十三年六月間止，
先後共同販賣海洛因予廖子弘計約一百二十次乙節，係以證人廖
子弘所證：伊原先是向乙○○買毒品，後來乙○○告訴伊要買海
洛因，向甲○○購買，並提供甲○○行動電話號碼等語，為其論
據（見原判決第十頁、第十一頁，理由乙二、(一)之２）。然觀諸
證人廖子弘於第一審法院結證稱：「（問：被告三人是何時認識
？）乙○○是九十一年就認識，甲○○是九十三年一、二月間拿
藥 (即毒品）認識，丙○○是我跟他拿過一次藥（即毒品），之
前沒有跟他聊過天，但有見過面。」等詞（見第一審卷(二)第六十
頁），而依卷附上訴人乙○○之全國前案紀錄顯示：乙○○係自
九十二年七月七日入戒治所接受強制戒治，於九十三年一月九日
出所（見原審卷第四十五頁背面）。果證人廖子弘上開有關「於
九十三年一、二月間拿藥時方認識甲○○」之證述無訛，則上訴
人乙○○於九十二年七月七日起至九十三年一月九日止之在所戒
治期間，廖子弘究係自何人、何處取得向乙○○、甲○○所購買
之海洛因？乙○○與甲○○在該段乙○○戒治期間如何具有犯意
聯絡而分擔實施犯行？原判決未於理由欄詳為論述，並敘明所憑
依據。再原判決於事實欄復認定：上訴人甲○○、乙○○於九十
三年二月二十六日為警……交保後，承前開概括犯意，與丙○○
共同基於販賣第一級毒品海洛因營利之犯意聯絡，於九十三年三
月間某日，……丙○○出來應門時，表示乙○○在睡覺，廖子弘
即告知要買三千元第一級毒品海洛因，丙○○乃進入屋內取出價
值三千元之海洛因販賣予廖子弘一次等情（見原判決第二頁、第
三頁，事實一之(二)）。然就上訴人甲○○、乙○○對丙○○該次
販賣行為，如何認定渠等具有犯意聯絡及行為分擔之證據及理由
，於理由欄中亦未置一詞，誠有判決不備理由之違失。(五)毒品危
害防制條例第四條第一項、第二項之販賣第一級、第二級毒品罪
，以行為人有營利之目的，而販入或賣出第一級、第二級毒品或
二者兼而有之者為其構成要件，故行為人有無此項犯罪之目的條
件，自應於事實欄內為翔實之記載，然後於理由內說明其憑以認
定之證據，始稱適法。原判決論處上訴人甲○○販賣第一級、第
二級毒品罪；上訴人乙○○、丙○○販賣第一級毒品罪，雖於事
實欄略載上訴人等有販入毒品牟利之意思，但於理由欄內卻未說
明其憑以認定此販入毒品部分之證據。究竟上訴人等於何時何地
向何人販入多少海洛因或甲基安非他命？事實亦欠明白。且其等
轉賣海洛因予廖子弘、及上訴人甲○○轉賣甲基安非他命予王雅
芳、林政龍、黃清祥有無差價利潤可圖？此攸關販賣第一級、第
二級毒品罪行為人意圖營利之主觀要件，原判決亦疏未於理由內
論述其憑以認定之證據，併有判決理由欠備之違誤。(六)事實審法
院於卷內有利及不利被告之證據併陳時，如何取捨而為適合於事
實之認定，應詳予論列其取捨判斷之理由，否則難謂無判決理由
不備之違誤。原判決援引廖子弘之證言，資為認定上訴人乙○○
、甲○○有自九十二年七月間起，至九十三年六月間止，連續販
賣海洛因犯行之論據。卷查證人廖子弘在第一審審理時陳稱：「
（問：何時開始向乙○○購買海洛因？）九十二年九、十月。（
問：九十二年七、八月間到底有無跟乙○○購買？）我記不清楚
。（問：九十二年九、十月間你向乙○○買海洛因的次數、頻率
？）每週都會跟他買，詳細次數我記不很清楚，每個星期不止一
次，大概有三、四次。（問：都是乙○○本人賣給你？）是的。
（問：被告三人是何時認識？）乙○○是九十一年就認識，甲○
○是九十三年一、二月間拿藥認識，丙○○是我跟他拿過一次藥
，之前沒有跟他聊過天，但有見過面。」等語（見第一審卷(二)第
五十九頁至第六十頁）。而上訴人乙○○於九十二年七月七日入
所戒治至九十三年一月九日方出所，並有其全國前案紀錄表可稽
（見第二審卷第四十五頁背面）。原判決就證人廖子弘上開有利
於上訴人乙○○、甲○○之陳述（即自九十二年九、十月間開始
向乙○○購買海洛因；於九十三年一、二月間拿藥時才認識甲○
○），究竟如何不予採納，並未於理由內詳予說明論斷，併採為
認定上訴人乙○○、甲○○連續販賣第一級毒品犯行之憑據，亦
有證據上理由矛盾之違誤。以上，或係上訴意旨所指摘，或為本
院得依職權調查之事項，應認原判決關於乙○○販賣第一級毒品
罪部分暨甲○○、丙○○部分均有撤銷發回更審之原因。至原判
決就甲○○不另為無罪諭知（即販賣甲基安非他命予葉駿榮）部
分，因公訴意旨認與發回部分有修正前連續犯之裁判上一罪關係
，基於審判不可分原則，併予發回。
據上論結，應依刑事訴訟法第三百九十七條、第四百零一條，判
決如主文。
中　　華　　民　　國　九十六　年　　三　　月　　八　　日
                      最高法院刑事第十二庭
                          審判長法官  池　啟　明
                                法官  王　居　財
                                法官  郭　毓　洲
                                法官  韓　金　秀
                                法官  黃　梅　月
      本件正本證明與原本無異
                                      書  記  官
中　　華　　民　　國　九十六　年　　三　　月　 十三 　日
                                                Ａ
